---
title: "Teste 3 - Planejamento de experimentos"
author: "Esley Caminhas Ferreira"
format: pdf
editor: visual
---

# Questão 1

Os dados a seguir são de tempo (x1) e temperatura (x2) para avaliar a resposta (Y) ao experimento. Construa um modelo de $1º$ ordem (linear), a tabela Anova e a superfície equivalente.

```{r}
#| echo: false
library(knitr)
opts_chunk$set(comment = NA, message = FALSE, warning = FALSE)

```

```{r}
library(rsm)

dados <- data.frame(
  x1 = c(-1, -1, 1, 1, 0, 0, 0, 0, 0),
  x2 = c(-1, 1, -1, 1, 0, 0, 0, 0, 0),
  Y = c(76.5, 77.0, 78.0, 79.5, 79.9, 80.3, 80.0, 79.7, 79.8)
)

knitr::kable(dados)
```

## Tabela ANOVA

```{r}
modelo <- rsm(Y ~ FO(x1,x2), data = dados)
summary(modelo)
```

A tabela ANOVA indica que os fatores x1 e x2, não possuem um impacto significativo na resposta Y, porem o intercepto se mostrou estatísticamente relevante para o modelo.

## Superfície de resposta

```{r}
contour(modelo, ~x1 + x2,
        image = TRUE,
        xlabs = c("x1 (Tempo)", "x2 (Temperatura)"))

persp(modelo, ~x1 + x2,
      theta = 30, phi = 20,
      expand = 0.6,
      col = terrain.colors(50), contours = "colors",
      zlab = "Resposta Y", xlabs = c("x1 (Tempo)", "x2 (Temperatura)"))
```

Ao observar as superfícies de resposta podemos notar que ambos os fatores possuem uma relação positiva suave com a variável resposta Y.

# Questão 2

Foi realizada uma pesquisa para testar dois tipos de ambiente (com luz e sem luz artificial no período da noite) e dois tipo de ração (com cálcio e sem cálcio) para avaliar a produção de ovos. Para tanto foram utilizadas 6 replicações cada de poedeiras similares, escolhidas aleatoriamente. Ao final da avaliação foram obtidos os seguintes resultados (ovos/poedeira):

```{r}
racao <- rep(c("com_calcio", "sem_calcio"), each = 6) 
ambiente <- rep(c("com_luz", "sem_luz"), each = 12) 

ovos = c(60,62,58,64,62,60,
         42,44,46,43,44,45,
         49,52,50,48,46,45,
         40,40,38,39,41,43)

dados <- data.frame(racao, ambiente, ovos)

library(tidyr)

dados1 <- dados |> pivot_wider(names_from = ambiente, values_from = ovos)
knitr::kable(dados1)
```

## Representação gráfica

```{r}
library(ggplot2)

tratamentos <- paste0(racao,"_", ambiente)

ggplot(dados, aes(x=tratamentos, y=ovos, fill=tratamentos)) +
  geom_boxplot() + theme(axis.text.x=element_blank(),
                         axis.ticks.x=element_blank())
```

## Tabela Anova

```{r}
modelo <- lm(ovos ~ racao * ambiente, data =
dados)

anova <-  aov(modelo)

summary(anova)
```

A tabela ANOVA indica que os fatores ração e ambiente, juntamente com sua interação, tem um impacto significativo na produção de ovos.

## Modelo de regressão resultante 

O modelo obtido foi o seguinte:

```{r}
modelo
```

Os coeficientes negativos para as "dummies" sem_luz e sem_calcio, sugere que na presença de luz artificial e sendo alimentadas com ração rica em cálcio as poedeiras vão produzir uma quantidade maior de ovos.

## Avaliação dos pressupostos do modelo

### Hipótese de normalidade:

$H_0$: os dados seguem uma distribuição

$H_1$: os dados não seguem uma distribuição normal

```{r}
shapiro.test(modelo$residuals)
```

Como p-valor do teste de Shapiro foi de 0.8827, ou seja, maior que o nível de significância de 5% não rejeitamos a hipótese nula, portanto temos indícios para acreditar que os dados seguem uma distribuição normal.

### Hipótese de homocedasticidade:

$H_0$: A variância é constante (homocedasticidade)

$H_1$: A variância não é constante (heterocedasticidade)

```{r}
with(dados, bartlett.test(anova$residuals~racao))
```

```{r}
with(dados, bartlett.test(anova$residuals~ambiente))
```

Para os fatores ração e ambiente, os p-valores (0.1996 e 0.5087, respectivamente) são superiores a 0.05, indicando que não há evidências para rejeitar a hipótese nula de homogeneidade de variâncias.

### Independências das amostras:

$H_0$: Não há autocorrelação positiva nos resíduos

$H_1$: Existe autocorrelação positiva nos resíduos

```{r}
lmtest::dwtest(anova)
```

O p-valor ser igual a 0.04766 indica que há evidências estatísticas suficientes para rejeitar a hipótese nula de ausência de autocorrelação nos resíduos.

## Teste de comparações

```{r}
library(ExpDes.pt)  

with(dados, fat2.dic(racao, ambiente, ovos,
                     mcomp="tukey",
                     fac.names = c("racao", "ambiente"))) 
```

O teste de comparação entre os tratamentos sugere o que já era possivel de ser visto na análise gráfica, que nenhum dos fatores podem ser ditos estatísticamente iguais.
